臺灣高等法院臺中分院刑事判決　　　　96年度上訴字第2395號
上　訴　人　臺灣臺中地方法院檢察署檢察官
被　　　告　甲○○
上列上訴人因被告誣告案件，不服臺灣臺中地方法院96年度訴字
第385號中華民國96年7月20日第一審判決（起訴案號：臺灣臺中
地方法院檢察署95年度偵字第26613號），提起上訴，本院判決
如下：
    主  文
上訴駁回。
    理  由
一、公訴意旨略以：被告甲○○為告訴人乙○○之媳，前因涉與
    案外人胡金隆通姦，而為告訴人之子即被告之夫陳建帆訴由
    彰化縣警察局和美分局報請臺灣彰化地方法院檢察署檢察官
    以95年度偵字第2053號提起公訴，故心有未甘。民國95年 3
    月7日下午3時30分許，告訴人至台中縣大甲鎮○○路59號大
    甲國小前，欲接送被告與陳建帆之子陳維宗，二人發生口角
    爭執，詎被告明知告訴人並未出手毆打被告，竟意圖使告訴
    人受刑事訴追，而於同日下午 5時40分許，至台中縣警察局
    大甲分局大甲派出所提出告訴，誣指告訴人出手毆打被告，
    案經該署檢察官以95年度偵字第8691號為不起訴處分確定。
    因認被告涉有刑法第169條第1項之誣告罪嫌。
二、按犯罪事實應依證據認定之，無證據不得認定犯罪事實；又
    不能證明被告犯罪者，應諭知無罪之判決，刑事訴訟法第15
    4條第2項、第301條第1項分別定有明文。次按認定不利於被
    告之事實，須依積極證據，苟積極證據不足為不利於被告事
    實之認定時，即應為有利於被告之認定，更不必有何有利之
    證據；且認定犯罪事實所憑之證據，雖不以直接證據為限，
    間接證據亦包括在內，然而無論直接或間接證據，其為訴訟
    上之證明，須於通常一般人均不致有所懷疑，而得確信為真
    實之程度者，始得據為有罪之認定；以上各有最高法院30年
    上字第 816號、76年台上字第4986號等判例意旨可資參酌。
    再按，誣告罪之成立，須其申告內容完全出於憑空捏造，若
    所告尚非全然無因，衹因缺乏積極證明致被誣告人不受訴追
    處罰者尚難遽以誣告論罪（參照最高法院43年台上字第 251
    號判例要旨）；誣告罪之成立，以意圖他人受刑事處分虛構
　　事實而向該管公務員申告為其要件，故其所訴事實，雖不能
  　證明係屬實在，而在積極方面尚無證據證明其確係故意虛構
    者，仍不能遽以誣告罪論處（參照最高法院46年台上字第92
    7 號判例要旨）；刑法誣告罪之成立，以意圖他人受刑事追
    訴處分而向該管公務員虛構事實而為申告為其構成要件，故
    其所訴事實，雖不能證明係屬實在，而在積極方面尚無證據
    證明其確係故意虛構者，仍不能遽以誣告罪論處；又告訴人
    所訴之事實，不能證明其係實在，對於被訴人為不起訴處分
    確定者，是否構成誣告罪，尚應就其有無虛構誣告之故意以
    為斷，並非當然可以誣告罪相繩（參酌最高法院86年度台上
    字第886號裁判要旨）。
三、公訴意旨認定被告甲○○涉有上開誣告罪嫌，無非是以告訴
    人乙○○之指訴、證人陳建帆於檢察官訊問時具結之證詞及
    其所提出與被告電話通聯之錄音帶暨譯文、被告於臺灣臺中
    地方法院檢察署95年度偵字第8691號傷害案件中申告乙○○
    涉嫌傷害罪之警詢陳述、上開傷害案件中證人李麗如與許國
    志之證詞暨該案對乙○○所為之不起訴處分書等證據方法為
    憑。被告甲○○於原審及本院固均供承有於95年3月7日下午
    5 時40分許，至台中縣警察局大甲分局大甲派出所，對告訴
    人提出傷害告訴之事實，惟堅決否認其有故意虛構受告訴人
    傷害之事實，辯稱：當天陪同其子陳維宗戶外教學完畢返回
    校門口時，確有遭其公公即告訴人之辱與毆打等語。經查
    ：
  (一)關於被告前所申告乙○○涉嫌傷害之案件，即臺灣臺中地方
    法院檢察署95年度偵字第8691號，檢察官不起訴處分之理由
    為：「經查，本件告訴人指訴被告毆打其成傷，無非係以提
    出之卷附診斷證明書為惟一之論據。惟查診斷證明書僅能證
    明告訴人確有受傷之事實，至其傷勢如何造成，並無從據以
    論斷。且經證人李麗如即大甲國小老師結證稱：伊當天有看
    到被告與告訴人發生爭吵，但並未看到被告有傷害告訴人之
    行為等語；又告訴人所指稱之目擊證人即大甲國小警衛許國
    志亦陳稱：伊當天並未看到被告有傷害告訴人之行為等語，
    則告訴人所受之上開傷害究是否被告拉扯手臂及毆打耳光所
    致，尚未可知，是難僅憑告訴人之片面指述，即遽謂被告有
    何傷害犯行，此外，復查無其他積極證據足認被告有何傷害
    犯行，應認其罪嫌不足」，乃因積極證據不足，而予乙○○
    有利之認定；並非查得其等當時在大甲國小前毫無發生爭執
    、對立。
  (二)又證人李麗如、許國志固均於上述傷害案件中證稱未看到乙
    ○○有傷害甲○○之行為；然李麗如尚稱：伊有在校門口看
    見陳、張二人爭吵，後來因回教室，故不知發生何事（見95
    年度偵字第8691號卷第 9頁），另許國志復於原審審理時到
    庭結證：當天家長、學生很多，都擠在校門口，所以伊對告
    訴人沒有印象，但有聽到有人在大小聲，伊從警衛室走出來
    ，未仔細察看是何人在爭執，不知爭執之雙方性別，也未看
    到有何人動手毆打他人等語（見本院卷第57－61頁），足見
    二名證人並非始終在場見聞陳、張二人爭執之始末，尤其證
    人許國志部分，實僅知悉有人發生爭吵而已。則縱然證人等
    於前開傷害案件中均有未見乙○○傷害甲○○之證詞，亦僅
    能解為此乃其等短暫及偶然之見聞而已，不宜擴大認係事實
    之全部真相。
  (三)再者，本件告訴人乙○○在上述傷害案件中，於95年 3月18
    日受警方詢問時，曾數次供承確實有與被告甲○○發生拉扯
    ，但否認傷害被告，對於有無碰觸到被告之臉頰，則表示不
    清楚等事實，業據原審勘驗其警詢錄音帶無誤（見原審卷第
    75 －76頁）。從而，其等既有於95年3月7日下午3時30分許
    ，在大甲國小前，發生口角爭執及肢體拉扯之事實，被告因
    而向大甲派出所申告乙○○涉嫌傷害罪，即非全然無因，亦
    難遽認其申告內容完全出於憑空捏造。
  (四)至證人陳建帆固有於檢察官訊問時具結證稱：伊曾於95年 3
    月10日與被告通話，被告很清楚地答稱乙○○並未毆打她等
    語，並提出與所為證詞相符之錄音帶乙捲及譯文在卷（見偵
    查卷第13－17頁），且經原審勘驗該錄音之通話全文如下：
    「甲○○：你愛錄音唷，你愛錄音唷，你愛告唷，我就配合
              你，我也告你爸爸，你愛告嘛，我就告你爸爸，
        　    你今天下班，去大甲派出所，去問，甲○○有告
              乙○○嗎？有沒有，你自己去問，甲○○有去申
              請保護令嗎？
      陳建帆：啊你有去告就好了嘛，啊人家是否有傷害你？人
        　　  家有‧‧‧
　    甲○○：沒有啦。
  　  陳建帆：都沒有啊，都沒有啊。
      甲○○：沒有，你父親都沒有傷害我，你父親呴都沒有傷
        　　　害我。
      陳建帆：沒有你說的呴。」（見原審卷第73頁）
    復於本院審理時，告訴人之代理人再提出所指前揭對話完整
    版之錄音帶，經本院當庭播放，其對話內容，於電話接通後
    ，雙方係先經歷一陣長達二至三分鐘之交談與爭執，在甲○
    ○有意終止對話，陳建帆卻仍無停止之意之情下，甲○○始
    逕對陳建帆告稱：「你愛錄音唷……」以下之等語，顯然上
    述於原審勘驗之錄音乃節錄之結果，而非其間完整之對話。
    徵諸被告既係在陳建帆一再之纏問且已感不耐其擾之情下，
    方為其後之對話，則該段二人對話之真義，是否全為真實，
    實值斟酌。又被告畢竟已對乙○○提出傷害罪之告訴，竟會
    於明知陳建帆在錄音之情況下，順應陳建帆之詢問，毫無爭
    執地向對方改稱未遭乙○○傷害等語，此亦著實與其智識程
    度及常情不合。基於上述理由，本院因認被告就其與陳建帆
    間之通話錄音辯稱：「那天我先生跟我講，他一直問我，我
    爸爸到底有沒有打妳，當時我們已分居，我先生一直不接我
    的電話，當天我打電話給他，他有接，他跟我一開始講話後
    ，就有按按鍵的聲音，所以我知道他在錄音，他一直問我，
    他爸爸有沒有打我，並且說人家又沒有打妳，意思說他父親
    沒有打我，我就告訴他，當天你有當場看到嗎，他一直逼問
    我，他爸爸到底有沒有打我，我就說好啦，你爸爸沒有打我
    ，你到底要怎樣，我會這樣說是因為我被他問得很煩了，就
    順著他的意思說，你父親沒有傷害我」等語（見原審卷第74
    頁），非徒托空言，確實合理。亦即，被告當時極可能如其
    所辯，因不耐陳建帆之追問，方故為迎合陳建帆心意之陳述
    。故儘管被告與陳建帆之間曾有上述對話，倘因而即將前揭
    陳、張二人曾於95年3月 7日下午3時30分許在大甲國小前發
    生口角爭執、肢體拉扯之事實，及上述對話恐非被告真意等
    疑義棄置不顧，一昧認定被告必有使乙○○受刑事追訴處分
    之意圖，方虛構乙○○涉嫌傷害罪之誣告犯行，則難保不會
    誤判，反使被告蒙冤。
四、綜合前述，由於案經調查後，公訴人所提出之證據仍不足確
    切證明被告有其所指誣告之犯行而至一般人均可無所懷疑之
    程度，亦無法使法院形成被告確有公訴意旨所指誣告犯行之
    確信，基於「罪證有疑，利於被告」之證據法則，自應為有
    利於被告之認定。此外，復無其他任何證據足以證明被告確
    有誣告告訴人之犯行，原審以被告之犯罪不能證明，依刑事
    訴訟法第301條第1項，諭知被告無罪之判決。認事用法，均
    無不合，應予維持。檢察官上訴意旨所指：被告確有誣告告
    訴人，並進而向偵查機關提出告訴，使告訴人歷經警詢、偵
    訊之煎熬，最後經檢察官為不起處分之事實，告訴人僅因被
    告一時捏造之事實，身心俱疲；原審就不利被告之證據方法
    如錄音帶之譯文、證人李麗如及許國志證述，均未採為認定
    被告有誣告告訴人之證據，原審證明力形成心證之過程尚有
    違誤云云。惟查，檢察官上訴意旨，關於被告所涉誣告罪嫌
    ，均仍以前揭電話通話之錄音內容，及告訴人乙○○之指述
    ，與證人李麗如、許國志未完整見聞全部爭執過程之證言，
    擇其不利於被告者，採為被告有罪之論據。然此業經原審就
    採證法則，詳細說明其取捨之依據，本院認為檢察官上訴所
    述各節，仍不足以動搖原判決之基礎。本件檢察官之上訴，
    並無理由，應予駁回。
據上論結，應依刑事訴訟法第三百六十八條，判決如主文。
本案經檢察官丙○○到庭執行職務。
中　　華　　民　　國　　96　　年　　12　　月　　25　　日
            刑事第一庭　審判長法　官　陳  紀  綱
                         　   法　官  姚  勳  昌
                              法  官  張  智  雄
上列正本證明與原本無異。
如不服本判決應於收受送達後十日內向本院提出上訴書狀，其未
敘述上訴之理由者並得於提起上訴後十日內向本院補提理由書（
須附繕本）。
                              書記官  謝  雅  惠
中　　華　　民　　國　　96　　年　　12　　月　　25　　日
